【裁判字號】    97,台上,1027
【裁判日期】    970522
【裁判案由】    返還公司印鑑章等
【裁判全文】
最高法院民事判決            九十七年度台上字第一０二七號
上  訴  人  甲○○
訴訟代理人  李永然律師
            黃斐旻律師
            溫藝玲律師
被 上訴 人  華菱電氣企業股份有限公司
法定代理人  乙○○
訴訟代理人  戴森雄律師
上列當事人間請求返還公司印鑑章等事件，上訴人對於中華民國
九十六年十一月二十八日台灣高等法院第二審判決（九十六年度
上字第三七二號），提起上訴，本院判決如下：
    主  文
原判決廢棄，發回台灣高等法院。
    理  由
本件被上訴人主張：伊於民國六十一年八月三十日設立，原始股
東為乙○○、胡利男、賴五亮、劉新園、胡劉秀美、賴吳和子、
劉許菊花、劉新圖及張玉等九人。詎六十九年至七十年間，上
訴人夥同訴外人賴美真（上訴人之妻）及劉新園（上訴人之兄）
共同偽造股權轉讓同意書，將乙○○、賴五亮、賴吳和子、張玉
及劉新圖所有全部股權移轉予賴美真，將胡利男所有全部股權
移轉予上訴人、劉新園及劉林玉葉三人，嗣並偽造股東臨時會及
董事會紀錄，記載改選董監事及推選劉新園為董事長，持以向主
管機關辦理董監事變更登記。嗣伊即先後於八十八年九月二十日
及九十五年十月二十三日舉行股東會改選董監事，均由乙○○當
選董事長，並向主管機關登記在案。惟上訴人自七十七年十一月
十日違法登記為伊之董事長後即無權占有伊之印鑑章（下稱系爭
印鑑）及台北縣深坑鄉○○○段草地尾小段八九之四號與同小段
八九之五三號二筆土地之所有權狀（下稱系爭所有權狀），迭經
催促返還，均未獲置理等情，依民法第七百六十七條前段，求為
命上訴人返還系爭印鑑及系爭所有權狀之判決。
上訴人則以：被上訴人原由乙○○為股東兼董事長，而伊則以工
程師名義參與公司業務經營。嗣於六十八年十二月間，伊與訴外
人賴美真、劉新園發現公司盈餘新台幣四千餘萬元遭侵占，經協
調後乙○○同意退還，並表明自翌年起更換負責人，惟乙○○延
至六十九年七月三十一日始辭去董事長職務，並於六十九年九月
二十日召開股東及董事聯合會議，乙○○等股東表示公司股權全
部拋棄，但未辦理股權轉讓手續。六十九年十月十八日再由胡利
男親書股權讓渡書，而由乙○○、賴吳和子、賴五亮、胡劉秀美
、胡利男、張玉、劉新圖等七人集體蓋章後交付劉新園。嗣乙
○○等人於八十八年九月二十日召開股東臨時會及董事會，決議
選任乙○○為被上訴人法定代理人，係屬違法，乙○○自無權代
表被上訴人對上訴人為本件請求。系爭印鑑係伊基於法定代理人
之身分而合法占有；至於系爭所有權狀則係訴外人華屋實業股份
有限公司（下稱「華屋公司」）占有，伊並未占有。且被上訴人
之請求權亦已罹於消滅時效語，資為抗辯。
原審維持第一審所為上訴人敗訴之判決，駁回其上訴，無非以：
被上訴人主張上訴人係以偽造文書之方法辦理乙○○等人之股權
喪失及改選上訴人為董事長之公司變更登記之事實，已據提出原
法院八十五年度重上更（十四）字第一一四號及本院八十六年度
台上字第二四九五號等刑事確定判決為證，應屬可信。本件被上
訴人公司之原有股東賴吳和子、劉新園、張玉、乙○○、賴五
亮，既係經偽造股份轉讓同意書，且胡劉秀美亦係經偽造股份讓
渡書，而遭虛偽登記過戶，則既無合意轉讓之事實，其等之股權
自不因而喪失。至於胡利男於六十九年十月十八日出具股權讓渡
書載明：「茲有本人在華菱電氣企業股份有限公司登記下所有股
權全數無條件放棄」，惟上訴人並非被上訴人之合法代理人，上
訴人即使取得上開讓渡書，亦難認為胡利男之股權已有效拋棄。
被上訴人於八十八年九月二十日召開股東臨時會，由股東乙○○
、胡利男、賴五亮、胡劉秀美、賴吳和子、劉新圖、張玉參與
，決議選出賴吳和子、賴五亮、胡利男、乙○○為董事，而同日
之董事會則決議推選乙○○為董事長。其後又於九十五年十月二
十三日舉行股東會改選董監事，並召開董事會推選乙○○續任董
事長，均無不合，是乙○○確係被上訴人之法定代理人，可堪認
定。其次，被上訴人在上訴人等偽造股權轉讓同意書等刑案於八
十六年四月三十日判決確定前，其公司經營權長期由上訴人等把
持，且主管機關相關之公司董事登記，均仍為上訴人等之名義，
實無可能起訴請求上訴人返還系爭印鑑及所有權狀。迄上開刑事
案件判決確定後，台北市政府建設局於八十八年四月二十六日，
撤銷被上訴人前核准之變更登記後，被上訴人行使返還請求權之
法律上障礙始不存在，其請求權時效應自此時起算，迄九十五年
五月十一日被上訴人起訴時止，尚未罹於十五年之時效。從而，
被上訴人本於所有物返還請求權，請求上訴人返還系爭印鑑及所
有權狀，應予准許等詞，為其判斷之基礎。
按物權法上之拋棄，係依權利人之意思表示，使物權歸於消滅之
單獨行為，在動產所有權之拋棄，並無須向特定人為意思表示，
僅須拋棄人一方之意思表示，並有拋棄之表徵，即可生效。本件
胡利男於六十九年十月十八日向上訴人出具之股權讓渡書，載明
：「茲有本人在華菱電氣企業股份有限公司登記下所有股權全數
無條件放棄」，自已發生股權拋棄之效力。原審竟謂：上訴人即
使取得上開讓渡書，仍難認為胡利男之股權已有效拋棄云云，已
有可議。次查民法第一百二十八條所謂請求權可行使時，係指行
使請求權在法律上無障礙而言，請求權人因事實上之障礙，不能
行使請求權者，時效之進行不因此而受影響，權利人主觀上不知
已可行使權利，為事實上之障礙，非法律上之障礙，此為本院最
近之見解。又所有物返還請求權之消滅時效，應自該所有物經相
對人實施占有之時起算，亦有本院三十七年上字第七三六七號判
例可資參照。上訴人自七十七年十一月十日即占有系爭印鑑及所
有權狀，乃原審所認定之事實，倘如原判決所稱被上訴人原有股
東賴吳和子、劉新園、張玉、乙○○、賴五亮之股權未曾喪失
，彼等似即可召開股東會選任公司董事長代表被上訴人對上訴人
請求返還系爭印鑑及所有權狀，至於行政機關是否已撤銷被上訴
人核准之變更登記，係行政管理上之問題，公司經營權縱長期由
上訴人等把持，及主管機關之公司董事登記仍為上訴人等之名義
，僅為事實上之障礙，而非法律上之障礙，均無礙於被上訴人所
有物返還請求權之行使。原審未察，遽謂被上訴人之請求權時效
，應自八十八年四月二十六日台北市政府建設局撤銷被上訴人前
核准之變更登記後起算，而為上訴人不利之論斷，自嫌速斷。上
訴論旨，執以指摘原判決不當，求予廢棄，非無理由。
據上論結，本件上訴為有理由。依民事訴訟法第四百七十七條第
一項、第四百七十八條第二項，判決如主文。
中    華    民    國  九十七  年    五    月  二十二  日
                      最高法院民事第六庭
                          審判長法官  朱  建  男
                                法官  顏  南  全
                                法官  林  大  洋
                                法官  鄭  傑  夫
                                法官  蘇  清  恭
      本件正本證明與原本無異
                                      書  記  官
中    華    民    國  九十七  年    六    月    三    日
                                                      Ｑ


司法院資訊處製作；財團法人民間司法改革基金會備份。
